【裁判字號】    98,訴,274
【裁判日期】    980810
【裁判案由】    請求返還借款
【裁判全文】
臺灣屏東地方法院民事判決  98年度訴字第274號
    原      告  乙○○
    訴訟代理人  江大寧律師
    被      告  丙○○
                甲○○
上列當事人間請求返還借款事件，本院於民國98年7 月27日言詞
辯論終結，判決如下：
    主      文
被告丙○○應給付原告新臺幣壹佰肆拾玖萬貳仟伍佰陸拾捌元，
及自民國九十八年七月二十四日起至清償日止，按週年利率百分
之五計算之利息。
被告甲○○應給付原告新臺幣佰零陸萬壹仟陸佰柒拾陸元，及
自民國九十八年六月二日起至清償日止，按週年利率百分之五計
算之利息。
原告其餘之訴駁回。
訴訟費用由被告丙○○負擔百分之十六，被告甲○○負擔百分之
六十八，餘由原告負擔。
本判決第一項於原告以新臺幣肆拾玖萬捌仟元為被告丙○○供擔
保後，得假執行。但被告丙○○如以新臺幣壹佰肆拾玖萬貳仟伍
佰陸拾捌元為原告預供擔保，得免為假執行。
本判決第二項於原告以新臺幣壹佰零貳萬壹仟元為被告甲○○供
擔保後，得假執行。但被告甲○○如以新臺幣佰零陸萬壹仟陸
佰柒拾陸元為原告預供擔保，得免為假執行。
原告其餘假執行之聲請駁回。
    事實及理由
一、按訴狀送達後，原告不得將原訴變更或追加他訴，但擴張或
    減縮應受判決事項之聲明者，不在此限，民事訴訟法第255
    條第1 項第3 款定有明文。查原告起訴時，就法定遲延利息
    部分，本係均請求自起訴狀繕本送達時起算，嗣變更關於新
    臺幣（下同）1,492,568 元之利息為自民國98年7 月24日起
    算，及變更關於3,151,676 元之利息為自起訴狀繕本送達之
    翌日起算（見第52頁背面）；復變更3,151,676 元為3,061,
    676 元（見第58頁）。經核均屬減縮應受判決事項之聲明，
    依上開規定，應予准許。
二、原告起訴主張：
（一）93年10月間，被告甲○○與其子即被告丙○○因資金週轉
      上之困難，向原告借款285 萬元（下稱第1 筆借款），並
      約定由被告丙○○提供其所有屏東市○○段330 地號之土
      地為抵押（但未辦理抵押權設定登記），並將所有權狀交
      予原告保管。被告甲○○復於94年9 月間向原告借款4,43
      5,464 元（下稱第2 筆借款），並提供其所有之土地與其
      子葉志男之建物為抵押（亦未辦理抵押權設定登記），並
      將所有權狀交予原告保管。被告等雖零零星星有還款，然
      第1 筆借款尚欠2,308,695 元，被告丙○○並於98年5 月
      12日向本院提存面額816,127 元之支票予原告，原告並已
      領取該筆款項，被告等仍餘1,492,568 元尚未償還。第2
      筆借款被告甲○○則尚欠3,061,676 元未還。
（二）按消費借貸關係未定返還期限者，貸與人得定1 個月以上
      之相當期限，催告返還。查上開2 次借款均未約定返還期
      限，亦未約定利息，而原告均已分別定1 個月之期限催告
      渠等返還，詎渠等迄今仍分別積欠原告上開借款，原告自
      得請求渠等如數返還。
（三）綜上，爰依民法消費借貸之法律關係提起本件訴訟等語。
      並聲明：(一)被告丙○○、甲○○應連帶給付原告1,492,56
      8 元，及自98年7 月24日起至清償日止，按週年利率5%計
      算之利息。(二)被告甲○○應給付原告3,061,676 元，及自
      起訴狀繕本送達之翌日起至清償日止，按週年利率5%計算
      之利息。(三)願供擔保請准宣告假執行。
三、被告丙○○則以：原告於93年間自願替被告清償借款285 萬
    元，提出之要求為被告擔任原告為實際上負責人之大正農業
    有限公司及華昌股份有限公司之負責人作為對價，並在其雙
    象公司擔任員工，原告每月應給付被告之薪資及所分配之紅
    利盈餘，被告並未領取，而作為扣抵欠繳原告債務之用，5
    年間共清償1,493,873 元。原告於提出要求被告擔任其該公
    司之負責人時，亦告知被告其進口之農產品（如榴槤、椰子
    等）願提供足夠之貨源供被告販售，販售所得用以清償債務
    ，被告也按時還款共54萬元，然原告未完全履行約定，任意
    更改批發量致被告經濟全面陷入困境，嗣更以電話告知被告
    應將名下屏東市○○段330 號之土地登記為原告所有。被告
    積欠原告之債務總額原為285 萬元，扣除已清償之54萬元及
    未支領之薪資、紅利共1,493,873 元，尚欠816,127 元，被
    告已於98年5 月12日向本院辦理清償提存，故原告之主張為
    無理由等語置辯。並聲明：(一)原告之訴及假執行之聲請均駁
    回。(二)如受不利之判決，願供擔保請准宣告免為假執行。
四、被告甲○○則以：被告確於94年間，經原告主動提出願代償
    銀行債務，雙方口頭約定以不計息方式每次還款3 萬元，被
    告均按時還款未曾延怠，亦無不能給付之情形產生，且雙方
    未定有清償日期，故被告曾向原告主張以債務清償完畢日為
    清償日期。又被告與女兒葉秀英均曾應原告之要求擔任其公
    司設立於萬泰銀行屏東分行之人頭戶。原告於98年3 月以存
    證信函要求被告需於1 個月內還清全部債務，被告亦以信函
    回覆原告，請求原告歸還權狀以向銀行辦理貸款，清償債務
    ，然原告均置之不理，故被告仍按當初之約定還款，原告之
    主張應無理由等語置辯。並聲明：(一)原告之訴及假執行之聲
    請均駁回。(二)如受不利之判決，願供擔保請准宣告免為假執
    行。
五、原告主張93年10日間，被告丙○○向其借款285 萬元，並約
    定由被告丙○○提供其所有屏東市○○段330 地號之土地為
    抵押（但未辦理抵押權設定登記），並將所有權狀交予原告
    保管。被告甲○○於94年9 月間向原告借款4,435,464 元，
    並提供其所有之土地與其子葉志男之建物為抵押（亦未辦理
    抵押權設定登記），並將所有權狀交予原告保管。被告丙○
    ○於98年5 月12日向本院提存面額816,127 元之支票予原告
    ，原告已領取該筆款項，第2 筆借款被告甲○○則尚欠3,06
    1,676 元未還，及2 筆借款兩造均未約定返還期限，亦未約
    定利息，而原告已分別定1 個月之期限催告被告返還等事實
    ，業據提出土地、建物所有權狀、借據、存證信函及回執等
    文件影本為證（見第4 至12頁），且為被告所不爭執，堪信
    為真正。至原告主張第1 筆借款，被告甲○○亦有借貸，且
    與被告丙○○尚積欠1,492,568 元未還，及原告得向被告甲
    ○○請求償還第2 筆借款之欠款3,061,676 元等情，則為被
    告所否認，並以前詞置辯。經本院與兩造協議簡化爭點，所
    整理之爭點為：(一)系爭第1 筆借款之借款人為何？原告得否
    請求被告連帶給付1,492,568 元及自98年7 月24日起至清償
    日止，按週年利率5%計算之利息？(二)系爭第2 筆借款之借款
    人為何？清償日期是否屆至？原告得否請求被告甲○○給付
    3,061,676 元及自起訴狀繕本送達翌日起至清償日止，按週
    年利率5%計算之利息？茲將本院得心證之理由分述如下：
（一）系爭第1 筆借款之借款人為何？原告得否請求被告連帶給
      付1,492,568 元及自98年7 月24日起至清償日止，按週年
      利率5%計算之利息？
    1.按當事人主張有利於己之事實者，就其事實有舉證之責任
      ，民事訴訟法第277 條前段定有明文。原告主張第1 筆借
      款，除被告丙○○外，被告甲○○亦為借款人一節，為被
      告甲○○所否認，此時原告即應就被告甲○○亦為借款人
      之積極事實，負舉證之責。
    2.經查，原告陳稱第1 筆借款並未書立借據（見第52頁、第
      56頁背面），原告嗣聲請本院訊問其自行攜同到庭之證人
      即原告與被告甲○○之姪女汪孟柔，其雖證述：第1 筆借
      款是甲○○跟丙○○一起借的，是被告甲○○跟原告開口
      借的，丙○○在旁邊... 是在94年約8 、9 月談的等語（
      見第55頁背面及第56頁背面）。然查，系爭第1 筆借款之
      時間為93年10月間，與證人所稱之時間相差甚久，是證人
      此部分所述即有瑕疵；又證人汪孟柔雖係原告與被告甲○
      ○共同之姪女，惟其現同時係原告所實際負責經營之華昌
      股份有限公司之會計，此為其所自承（見第55頁背面、第
      56頁），復為原告所不爭，足認其與原告間之利益關係應
      較深，故其上開證詞衡情難免有偏袒原告之虞。綜上，證
      人汪孟柔之前揭證述容有瑕疵存在，尚難遽採。
    3.次查，原告於起訴狀及本院98年6 月22日言詞辯論時，均
      主張第1 筆借款為被告2 人所共同借貸（見第1 、52頁）
      ，然原告於本院98年7 月27日言詞辯論時卻改稱：第1 筆
      借款是被告甲○○借的，但是說她兒子會還等語（見第56
      頁背面）。可知原告此部分之陳述已有不一致之處，是第
      1 次借款之借款人是否為被告2 人，即屬有疑。又依原告
      所述：當時被告甲○○是說她先生遺留給她的房屋、土地
      （即原證三所示），以及丙○○的農地（即原證一），她
      先生生前拿去跟銀行貸款，現在如果她沒有還，就會被銀
      行拍賣，所以就跟我借錢。第1 筆借款是丙○○還的...
      因為不動產本來就在丙○○名下，所以由他還，這筆農地
      之前被告丙○○要賣但是賣不到285 萬，才來跟我借，這
      筆農地當時應該還積欠銀行超過285 萬的貸款等語（見第
      56頁背面、第57頁）。參以第1 筆借款，借款人係交付被
      告丙○○坐落屏東市○○段330 地號土地（地目：田）之
      所有權狀予原告保管，第2 筆借款，借款人即被告甲○○
      係交付其所有坐落屏東市○○段259 、260 、261 地號土
      地及其子訴外人葉志男所有同段83建號建物之所有權狀予
      原告保管等情，可知第1 筆借款應係被告丙○○為了清償
      自己所有上開土地之銀行貸款，始向原告借貸，並交付該
      土地之所有權狀予原告保管，而被告甲○○應僅係陪同並
      幫忙被告丙○○向原告借款而已；至第2 筆借款，因被告
      丙○○非借款人，故未一併交付上開土地之所有權狀予原
      告保管，而係由借款人即被告甲○○交付其與訴外人葉志
      男所有之上開不動產所有權狀予原告保管。另依原告提出
      之存證信函所示（見第61頁），原告係寄給被告丙○○，
      而內容乃提及：本人於當日交付285 萬元予台端作為此擔
      保之借款... 惟台端自借款後... 等語，加以原告於本院
      言詞辯論時亦自承第1 筆借款係將全部款項交付予被告丙
      ○○一節（見第57頁背面），顯見第1 筆借款之借款人應
      僅有被告丙○○，而不包含被告甲○○。
    4.再查，被告丙○○亦稱第1 筆借款為其個人向原告借貸，
      其母親即被告甲○○未借該筆款項等語（見第52頁背面）
      ；此外，原告復未提出其他積極證據證明第1 筆借款被告
      甲○○亦有借貸一事，依前揭舉證責任分配之法則，其此
      部分之主張自難採信。是堪認第1 筆借款之借款人僅為被
      告丙○○。
    5.原告主張第1 筆借款僅清償1,357,432 元，尚餘1,492,56
      8 元未還一節，為被告丙○○所否認，並抗辯其與原告當
      初有約定由其擔任原告為實際上負責人之大正農業有限公
      司、華昌股份有限公司之負責人作為對價，並在其雙象公
      司擔任員工，原告每月應給付被告之薪資及所分配之紅利
      盈餘，其並未領取，而作為扣抵欠繳原告債務之用，5 年
      間共清償1,493,873 元，加上期間其償還之54萬元及816,
      127 元支票，其已全部清償完畢等語。查原告否認被告丙
      ○○上開之抗辯（見第51、57頁），依前開舉證責任分配
      之法則，此時被告丙○○即應就其所抗辯之上開積極事實
      負舉證之責。經查，被告丙○○於本院言詞辯論時自承：
      我擔任2家公司的負責人及1家公司的員工，沒有領薪水，
      但我也沒有做負責人及員工的工作，因為當初是講好由原
      告提供貨源給我販售，我再將販售盈餘拿來償債及作為我
      的生活費用，當負責人及員工的用意是要讓原告節稅，但
      是我都沒有介入公司的經營跟營運，只是掛名而已等語（
      見第51頁背面），是被告丙○○既未實際從事上開公司之
      負責人與員工之工作，僅掛名而已，自無領取薪水之權利
      ，故當亦無以其薪資債權與第1 筆借款之債務相互抵銷之
      可能。況被告丙○○另自承：「（掛名讓原告節稅，原告
      有說節了多少稅拿來抵債嗎？）當初約定的時候沒有講。
      （抗辯以所得給付總額扣抵本件借款債務還有無其他證據
      ？）沒有。」等語（見第51頁背面）。是實難認定被告丙
      ○○所辯其係以薪資、紅利盈餘抵債及抵債之實際金額為
      多少等情屬實；此外，被告丙○○復未提出其他證據以實
      其說，故其空言為上述抗辯，即非可取。從而，原告主張
      第1 筆借款尚餘1,492,568元未還一節，應足採信。
    6.又查，第1 筆借款並未約定清償日期，此為原告與被告丙
      ○○所自認（見第52、58頁），按借用人應於約定期限內
      ，返還與借用物種類、品質、數量相同之物，未定返還期
      限者，借用人得隨時返還，貸與人亦得定一個月以上之相
      當期限，催告返還，民法第478 條定有明文。查原告於本
      院98年6 月22日言詞辯論時，已當庭定1 個月之期限，催
      告被告丙○○返還所欠之借款（見第52頁背面），而被告
      丙○○迄今仍逾期未清償前揭剩餘款項，是原告自得依上
      開消費借貸之法律關係，請求被告丙○○給付1,492,568
      元，及自98年7 月24日起至清償日止，按週年利率5%計算
      之法定遲延利息。至原告訴請被告甲○○連帶給付上開金
      額部分，因其並非第1 筆借款之借款人，已如前述，故原
      告此部分之請求，洵屬無據，不應准許。
（二）系爭第2 筆借款之借款人為何？清償日期是否屆至？原告
      得否請求被告甲○○給付3,061,676 元及自起訴狀繕本送
      達翌日起至清償日止，按週年利率5%計算之利息？
    1.原告主張第2 筆借款之借款人僅被告甲○○，迄今尚餘3,
      061,676 元未償還一節（見第52、58頁），業據提出前開
      借據影本1 份為證，且為被告甲○○所自認（見第27、58
      頁），自堪信實。
    2.又原告主張系爭第2 筆借款亦未約定返還期限一事（見第
      52、58頁），亦為被告甲○○所自認（見第27頁、第58頁
      背面），亦堪信為實在。按借用人應於約定期限內，返還
      與借用物種類、品質、數量相同之物，未定返還期限者，
      借用人得隨時返還，貸與人亦得定一個月以上之相當期限
      ，催告返還，此為前揭民法第478 條所明定。查原告業於
      98年3 月18日以存證信函催告被告甲○○應於1 個月後如
      數償還欠款，該信函並於98年3 月20日為被告甲○○所收
      受，有存證信函及回執影本各1 份附卷可稽（見第10、12
      頁），是第2 筆借款之清償期限已於98年4 月20日屆至，
      而被告甲○○迄今仍有3,061,676 元尚未償還，則原告自
      得依前揭消費借貸之法律關係，訴請被告甲○○給付3,06
      1,676 元，及自起訴狀繕本送達翌日即98年6 月2 日（見
      第16頁）起至清償日止，按週年利率5%計算之法定遲延利
      息。
六、綜上所述，原告依消費借貸之法律關係，分別訴請如主文第
    1 、2 項所示，均屬正當，應予准許；逾上開部分所為之請
    求，則無理由，應予駁回。
七、兩造均陳明願供擔保，聲請宣告假執行及免為假執行，經核
    原告勝訴部分，合於法律規定，爰分別酌定相當之擔保金額
    宣告之。至原告其餘假執行之聲請，因訴之駁回而失所附麗
    ，應併駁回之。
八、本件事證已臻明確，兩造其餘攻擊、防禦方法及舉證，經審
    酌後認對於判決結果均無影響，爰不一一論述，末此說明。
九、據上論結，本件原告之訴，為一部有理由，一部無理由，依
    民事訴訟法第79條、第85條第1 項但書、第390 條第2 項、
    第392 條第2 項，判決如主文。
中    華    民    國    98    年    8     月    10    日
                    民事第一庭  法  官  張以岳
以上正本係照原本作成。
如不服本判決，應於送達後20日內，向本院提出上訴狀並表明上
訴理由，如於本判決宣示後送達前提起上訴者，應於判決送達後
10日內補提上訴理由書（須附繕本）。
中    華    民    國    98    年    8     月    10    日
                                書記官  張婉郁


司法院資訊處製作；財團法人民間司法改革基金會備份。
